【裁判字號】    99,易,1288
【裁判日期】    990927
【裁判案由】    詐欺
【裁判全文】
臺灣高雄地方法院刑事判決              99年度易字第1288號
公  訴  人  臺灣高雄地方法院檢察署檢察官
被      告  戊○○
上列被告因詐欺案件，經檢察官提起公訴（99年度偵字第8944
號、第12901 號），本院判決如下：
    主  文
戊○○幫助犯詐欺取財罪，處拘役伍拾日，如易科罰金，以新臺
幣壹仟元折算壹日。
    事  實
一、戊○○明知詐騙集團或不法份子為掩飾不法行徑，避免執法
    人員之追究及處罰，經常利用他人之金融機構帳戶資料隱匿
    犯罪所得，因此，依一般社會生活之通常經驗，可預見將自
    己之銀行帳戶存摺、印章、提款卡及密碼提供他人使用，將
    幫助他人實施詐欺犯罪，竟基於縱他人以其金融帳戶實施詐
    欺亦不違其本意之幫助犯意，於民國97年11月12日晚上8 時
    前之某時，在不詳地點，將其於96年9 月20日向玉山商業銀
    行林園分行（下稱玉山銀行）申請設立之帳號000000000000
    0 號帳戶（下稱系爭帳戶）之存摺、提款卡及密碼，提供予
    真實姓名、年籍均不詳之成年人使用。嗣該不詳人士所屬之
    犯罪集團成員取得上開帳戶之提款卡等物後，即意圖為自己
    不法之所有，分別於97年11月12日晚上8 時、8 時、7 時45
    分前某時、8 時15分、8 時16分許撥打電話予乙○○、甲○○、丙○○、丁○○、黃琇婷等人，佯以「網路購物付款方
    式誤設為分期付款，須依指示操作自動提款機，方可避免繼
    續扣款」、「金融卡遭凍結，須依指示操作自動提款機查看
    」等詐欺手法，致乙○○、甲○○、丙○○、丁○○、黃琇
    婷等人均陷於錯誤，遂依指示分別於同日晚上9 時25分、8
    時29分、7 時45分、9 時18分、9 時許，將新臺幣（下同）
    2 萬9998元、1 萬1 元、1 萬7325元、1 萬1017元、8031元
    ，匯至系爭帳戶內。嗣乙○○等人發覺受騙，報警處理始循
    線查獲。
二、案經高雄縣政府警察局林園分局報告臺灣高雄地方法院檢察
    署檢察官偵查起訴。
    理  由
一、按被告以外之人於審判外之言詞或書面陳述，除法律有規定
    者外，不得作為證據；又被告以外之人於審判外之陳述，雖
    不符第159 條之1 至第159 條之4 之規定，但經當事人於審
    判程序同意作為證據，法院審酌該言詞陳述或書面陳述作成
    時之情況，認為適當者，亦得為證據；當事人、代理人或辯
    護人於法院調查證據時，知有第159 條第1 項不得為證據之
    情形，而未於言詞辯論終結前聲明異議者，視為有前項之同
    意，刑事訴訟法第159 條第1 項、第159 條之5 規定甚明。
    經查，本判決後開所引用之各該被告以外之人於審判外之陳
    述（包括書面陳述），雖屬傳聞證據，惟業經被告戊○○及
    檢察官於審理期日時均表示無意見而不予爭執，且迄至言詞
    辯論終結前亦均未聲明異議，本院審酌上開證據資料製作時
    之情況，尚查無違法不當之瑕疵，亦認為以之作為證據應屬
    適當，故揆諸前開法律規定與說明，爰逕依刑事訴訟法第15
    9 條之5 規定，認前揭證據資料均例外有證據能力。
二、訊據被告固坦承系爭帳戶為其所申請，且被害人乙○○、甲○○、丙○○、丁○○、黃琇婷等人於前揭時間將款項匯入
    系爭帳戶內等事實，惟矢口否認有何幫助詐欺之犯行，辯稱
    ：系爭帳戶的存摺、提款卡及密碼原一起放在包包裡，之後
    該包包在高雄縣林園鄉○○路附近不見了，其有於97年11月
    13日去昭明派出所報遺失，並非將系爭帳戶之上開物品交給
    他人云云。經查：
 1、系爭帳戶為被告於96年9 月20日申請乙節，業據被告坦承不
    諱，並有玉山銀行97年12月10日玉山林園字第0971210003號
    、第0971210004號函及所附開戶資料與交易明細表在卷可稽
    （見臺灣高雄地方法院檢察署99年度他字第339 號卷，下稱
    他字卷，第27-40 頁，臺灣高雄地方法院檢察署99年度偵字
    第12901 號卷，下稱偵卷，第19-32 頁），堪可認定。而被
    害人乙○○、甲○○、丙○○、丁○○、黃琇婷等人於前揭
    時間遭真實姓名、年籍均不詳之詐騙集團成員，以前開詐術
    詐騙，致陷於錯誤，而分別匯款前開金額至系爭帳戶內，且
    各於匯款同日即遭人提領一空等情，除為被告所不爭執外，
    並據被害人乙○○、甲○○、丙○○、丁○○、黃琇婷等人
    於警詢時指述綦詳（見他字卷第10-11 頁，偵卷第10-19 頁
    ），復有自動櫃員機交易明細、臺南縣警察局永康分局大橋
    派出所、高雄市政府警察局三民第二分局鼎山派出所、高雄
    縣政府警察局林園分局、旗山分局建國派出所、臺北縣政府
    中和分局中和派出所、臺北市政府警察局士林分局後港派出
    所受理詐騙帳戶通報警示簡便格式表、內政部警政署反詐騙
    諮詢專線紀錄表、中華郵政股份有限公司、彰化商業銀行、
    上海商業儲蓄銀行、中國信託商業銀行自動櫃員機交易明細
    表在卷可憑（見他字卷第12-14 、25-26 頁，偵卷第33-47
    頁），堪認系爭帳戶確遭詐騙集團作為詐騙被害人乙○○、
    甲○○、丙○○、丁○○、黃琇婷等人之犯罪工具無疑。
 2、按金融帳戶資料事關個人財產權益之保障，存摺、提款卡等
    物之專屬性質均甚高，若落入不明人士手中，極易被利用為
    犯罪或取贓之工具，一般人均有妥為保管以防止他人任意使
    用之認識，縱有特殊情況偶須交付他人使用，亦必深入瞭解
    用途及合理性，始會安心提供，一旦遺失，凡有正常智識經
    驗之人，均知應於第一時間向銀行申請掛失並向警方報案，
    以免損及自身權益或遭他人為不法利用。而被告於警詢、審
    理時均稱：系爭帳戶是供薪資轉帳用等語（見他字卷第7 頁
    反面，本院卷第53頁），足認該帳戶對被告而言有一定之重
    要性，對於系爭帳戶之存摺、提款卡、密碼等物遺失後，應
    於第一時間向銀行申請掛失並向警方報案自無諉為不知之理
    。而被告於審理時先稱：系爭帳戶之存摺、提款卡等物是於
    97年11月11日中午不見的（見本院卷第19頁）；後又改稱：
    是於97年11月10日不見的等語（見本院卷第53頁），則關於
    被告究竟於何時遺失系爭帳戶之存摺、提款卡等物，前後所
    述不相一致，已有可疑。姑且不論其供稱係於97年11月10日
    或11日發現系爭帳戶之存摺、提款卡等物不見何者可採，其
    未於發現上開物品不見後即向銀行申請掛失並向警方報案，
    卻遲至97年11月13日晚上9 時21分始向高雄縣政府警察局林
    園分局昭明派出所報案，有高雄縣政府警察局林園分局昭明
    派出所之受理案件登記表為證（見偵卷第48頁），亦與常情
    不符。又被告於審理時稱：當天不見的包包內，尚有其在林
    園福興郵局申設之帳戶存摺、提款卡、現金300 多元也一起
    不見等語（見本院卷第103-104 頁），參酌被告該郵局帳戶
    於97年6 月21日結餘僅14元，系爭帳戶於97年11月5 日結餘
    亦只有34元，且被告此2 帳戶於結餘日前曾轉入之薪資均僅
    幾佰元或幾仟元不等，復其自97年10月起即陸續向高雄縣鳳
    山市公所請領弱勢家庭兒童及少年緊急生活扶助、單親暨中
    低收入戶兒童少年生活扶助、發展遲緩早期療育交通費補助
    、中低收入戶身心障礙者生活補助等，有系爭帳戶交易明細
    表及中華郵政股份有限公司鳳山郵局99年8 月11日鳳營字第
    0990003698號函暨所附被告郵局帳戶交易明細表、高雄縣鳳
    山市公所99年8 月4 日鳳山社字第0990034604號函為證（見
    他字卷第28-40 頁，本院卷第73 -74、79-89 頁），足見被
    告經濟狀況不佳，則其於遺失上述金錢後，竟也未顯著急，
    益徵所述遺失云云，並不足採。再者，被告於審理時稱：先
    前家裡遭過小偷，故習慣將系爭帳戶、上開郵局帳戶以及其
    子女之帳戶存摺、提款卡等物均放在一起，隨身攜帶等語（
    見本院卷第51-52 頁），然其卻又稱本案系爭帳戶之存摺等
    物不見時，其將子女的帳戶存摺、提款卡放在別處，未放在
    包包裡隨身攜帶等語（見本卷第10 4頁），而觀上開高雄縣
    鳳山市公所函文，被告請領之補助均是匯入其子女名下之郵
    局帳戶內，則其子女之帳戶存摺、提款卡等物對其亦顯重要
    ，其卻未將子女之存摺、提款卡隨身攜帶，避免遭竊？其所
    述前後矛盾，實難憑信。基上，被告辯稱：系爭帳戶之存摺
    、提款卡及密碼係遺失云云，為事後卸責之詞，不足採信。
 3、現今社會上，確存有不少為貪圖小利而出售個人帳戶供人使
    用之人，是犯罪集團成員僅須付出少許之金錢，即可取得可
    完全操控而無遭掛失風險之帳戶，衡情當無使用遭竊、遺失
    等未經申辦帳戶者同意使用之帳戶之可能，否則，自不法詐
    騙犯罪集團之角度審酌，渠等既知社會上一般正常之人如帳
    戶存摺、提款卡、密碼遭竊或遺失，為防止拾得或竊得之人
    盜領存款或將帳戶作為不法使用，必於發現後立即報警或向
    金融機構辦理掛失止付，而於原帳戶所有人掛失止付後，渠
    等即無法以拾得或竊得之存摺、提款卡提領該帳戶內之存款
    ，渠等在此情形下，如仍以此帳戶作為其犯罪工具，則在渠
    等向被害人詐騙，並誘使被害人將款項轉入或匯入該帳戶後
    ，卻又極有可能因帳戶所有人掛失止付而無法提領，則渠等
    大費周章從事於犯罪之行為，甘冒犯罪後遭追訴、處罰之風
    險，卻只能平白無故替原帳戶所有人匯入金錢，而無法得償
    其犯罪之目的，無異於為他人作嫁，此等損人不利己之舉，
    又豈是狡詐之財產犯罪集團所可能犯之錯誤，易言之，從事
    此等財產犯罪之不法集團，若非確定該帳戶所有人不會報警
    或掛失止付，以確定渠等能自由使用該帳戶轉帳、提款，渠
    等應不至於以該帳戶從事財產犯罪。而被告雖稱系爭帳戶之
    提款卡密碼係寫在該卡之套子上，故他人才會知悉密碼等語
    ，惟其既於審理時能明確背出系爭帳戶之提款卡密碼為「12
    3456」（見本院卷第19頁），且該密碼如此易記，又何須特
    別將密碼寫在該提款卡之套子上，其所為顯違常理。由此，
    益證系爭帳戶之存摺、提款卡，並非遺失，而是出於被告自
    由意志將該等物件交付予某詐騙集團之成員，並告知其提款
    卡密碼無訛。
 4、按於金融機構開設帳戶，請領存簿及提款卡，係針對個人身
    分之社會信用而予以資金流通，具有強烈之屬人性格，而金
    融帳戶作為個人理財之工具，申請開設並無任何特殊之限制
    ，一般民眾皆得以存入最低開戶金額之方式申請取得，且同
    一人更得在不同之金融機構申請數個存款帳戶使用，此乃眾
    所週知之事實。故一旦有人刻意收集他人帳戶使用，依一般
    常識，極易判斷係隱身幕後之人基於使用他人帳戶，規避存
    提款不易遭偵查機關循線追查之考慮而為，自可產生與不法
    犯罪目的相關之合理懷疑。且日常生活中，不法之徒利用人
    頭帳戶進行之不法行為，最常見者不外詐騙他人錢財，此經
    傳播媒體多所報導，政府機關亦廣為宣導，一般稍具知識之
    人，對此情形絕難諉以不知。而存摺、提款卡、密碼均係與
    個人隱私密切相關之重要物件，一般人若非基於特殊目的或
    情誼，斷無任意交由他人保管或使用之理。被告係有正常辨
    識能力之人，其對將存摺、提款卡交付他人，並告知提款卡
    密碼後，極可能遭詐欺者用作詐取財物之工具，衡情應有所
    預見，猶將之交付他人使用，顯有容認犯罪事實發生之未必
    故意。至於被告雖於97年11月13日下午7 時21分許至高雄縣
    政府警察局林園分局昭明派出所報案稱其系爭帳戶之存摺、
    提款卡遺失，有該局之受理案件登記表為證（見偵卷第48頁
    ），然本院綜合上開事證認被告並非「遺失」系爭帳戶之存
    摺、提款卡、密碼已如上述，故無論被告係基於何種原因而
    向警方報案，均難採為有利於被告之認定。
 5、綜上所述，被害人乙○○、甲○○、丙○○、丁○○、黃琇
    婷等人因受詐騙而匯款至系爭帳戶內，而被告係基於自由意
    志將該帳戶之提款卡交予某詐欺集團成員，並告知提款卡密
    碼，其主觀上顯有幫助他人詐欺取財之不確定故意等事實，
    均堪認定。被告前開所辯各節，均屬臨訟卸責之詞，無可採
    信。本案事證明確，被告犯行堪以認定，應予依法論科。
三、按刑法上之幫助犯，係對於犯罪與正犯有共同之認識，而以
    幫助之意思，對於正犯資以助力，而未參與實施犯罪之行為
    者而言（最高法院75年度臺上字第1509號、88年度臺上字第
    1270號判決意旨參照）。是如未參與實施犯罪構成要件之行
    為，且係出於幫助之意思提供助力，即屬幫助犯，而非共同
    正犯。查本案被告提供系爭帳戶之存摺、提款卡予真實姓名
    年籍不詳之詐財集團成員，並告知提款卡密碼，作為該集團
    實行詐欺取財之犯罪工具，固使得不法份子得以遂行詐欺取
    財之犯行，然被告單純提供帳戶予他人使用之行為，並不等
    同於向被害人施以欺罔之詐術行為，亦無證據證明被告有參
    與詐欺取財犯行之構成要件行為，或與實行詐欺取財犯行之
    人有犯意聯絡，僅係對於該實行詐欺取財犯行之人資以助力
    ，衡諸前揭說明，均應論以幫助犯。是核被告所為，係犯刑
    法第30條第1 項、第339 條第1 項之幫助詐欺取財罪，爰依
    刑法第30條第2 項規定，按正犯之刑減輕之。被告以一交付
    系爭帳戶之存摺、提款卡及密碼之行為，同時幫助他人詐騙
    被害人乙○○、甲○○、丙○○、丁○○、黃琇婷等人之犯
    行，係以一行為觸犯數罪名，為想像競合犯，應依刑法第55
    條規定，論以情節較重之詐騙被害人乙○○之幫助詐欺取財
    罪。爰審酌被告提供帳戶供不法份子作為犯罪工具，助長犯
    罪歪風，已破壞社會治安及妨害金融秩序，並增加國家查緝
    犯罪及被害人尋求救濟之困難，所為實不足取，惟考量被告
    經濟狀況不佳，且有子女待扶養，確屬弱勢家庭，有前揭高
    雄縣鳳山市公所函為證等一切具體情狀，量處如主文所示之
    刑，並審酌本案犯罪情節及被告之智識、教育程度等情，諭
    知易科罰金之折算標準，以資懲儆。
據上論斷，應依刑事訴訟法第299 條第1 項前段，刑法第30條、
第339 條第1 項、第55條、第41條第1 項前段，刑法施行法第1
條之1 ，判決如主文。
本案經檢察官陳俊宏到庭執行職務。
中    華    民    國    99    年    9     月    27    日
              刑事第十七庭  審判長法  官  陳建和
                                  法  官  陳君杰
                                  法  官  余銘軒
以上正本證明與原本無異。
如不服本判決應於收受送達後10日內向本院提出上訴書狀，並應
敘述具體理由；如未敘述上訴理由者，應於上訴期間屆滿後20日
內向本院補提理由書（均須按他造當事人之人數附繕本）「切勿
逕送上級法院」。
中    華    民    國    99    年    9     月    28    日
                                  書記官  吳書逸
附錄論罪科刑法條
中華民國刑法第339條
（普通詐欺罪）
意圖為自己或第三人不法之所有，以詐術使人將本人或第三人之
物交付者，處 5 年以下有期徒刑、拘役或科或併科 1 千元以下
罰金。
以前項方法得財產上不法之利益或使第三人得之者，亦同。
前二項之未遂犯罰之。

司法院資訊處製作；財團法人民間司法改革基金會備份。
